臺灣彰化地方法院民事判決　九十二年度訴字第一○三五號
　　原　　　告　甲○○
　　被　　　告　台灣人壽保險股份有限公司
　　法定代理人　凌寶
　　訴訟代理人　乙○○
右當事人間請求確認債權不存在事件，本院於民國九十三年四月七日言詞辯論終結，
判決如左：
    主      文
原告之訴駁回。
訴訟費用由原告負擔。
    事      實
甲、原告方面：
一、聲明：求為判決確認被告對原告就附表所示之債權（質借債權、利息）不存在。
二、陳述：
（一）緣原告於民國八十六年十二月二日及同年月二十一日，以原告為要保人，被保
      險人分別為原告之女賴玫君及原告，向被告投保「台壽長盛還本終身保險」（
      保單號碼如附表所示）。不料訴外人即原告前夫丙○○竟盜刻原告印章，填具
      虛偽委託書，於九十年二月二十七日以上開保單準備金為質，向被告借款新台
      幣（下同）二十七萬元及二十八萬元，並自原告設於臺灣銀行員林分行帳號0
      00000000000號帳戶領款，原告於同年五月知悉此事後，於同年七
      月九日寄發存證信函提及原告之印章、身分證、存褶遭丙○○搶走，要求被告
      處理此事，然被告置之不理，故提起本件訴訟。
（二）依據「台壽長盛還本終身保險」契約第二十五條規定，必須是要保人方得辦理
      保單借款，再參照印章聲明書記載，保單質押借款應由本人辦理或簽名，被告
      竟就訴外人丙○○以虛偽委託書假借原告名義辦理借款一事，未向原告查核，
      亦未核對原告印章式樣，即予受理，其審核程序有疏失，系爭保單借款並非原
      告所借，借據之文字皆為丙○○個人所書寫，印文亦非原告真正之印文，委託
      書更無原告簽名蓋章，可見原告並無授權或委託丙○○之情形。況且，要保書
      、委託書、借據上之印文三種字體、式樣均不相同，要保書之印文是原告的，
      但委託書、借據之印文均非原告的，因原告與丙○○之間發生爭執，以致在九
      十年二月十八日搬離開家裡，而住到台中市○○○街四０七號處，現已不知印
      章在哪裡，原告的身分證有四次被丙○○搶走，均已刊登報紙作廢，如被告向
      戶政機關連線查核，立即可知，被告均怠於仔細核對，其作業草率，罔顧消費
      者權益。
（三）被告雖辯稱曾向原告確認質借事宜等語，然此為原告所不知，原告係在繳交保
      費時，被告公司的人說原告有辦五十五萬元貸款時才知悉貸款之事。被告又稱
      曾以電話號碼000000000號公司電話聯絡原告等語，然此一電話之地
      址為彰化縣員林鎮○○路一一六號，原告在九十年二月十八日即已搬離此處，
      丙○○曾故意謊報失蹤人口，如被告曾以此電話聯絡原告，則接電話的人並非
      原告。又原告繳交保費本來是由上開臺灣銀行帳戶扣繳，但在八十八年六月二
      十五日已告知收款保險業務員改由親自繳交保費，上開台灣銀行帳戶自此時起
      即不再使用，保費都是本人親自交給收款之保險業務員，為何攸關原告權益之
      保單質借竟未由收款人員轉交原告，原告與被告台中分公司曾惠芬科長及吳麗
      珠接洽，並告知被告公司的人要丙○○處理此事，此經承辦人員吳麗珠道歉，
      顯見被告已自認行政疏失，被告公司的人才打電話號碼000000000號
      給丙○○，電話號碼000000000號係丙○○之手機號碼，並非原告使
      用之電話，原告使用的電話號碼為0000000000號手機，原告曾將此
      手機號碼留給被告的業務員趙永志，趙永志都是用此一手機號碼與原告聯絡收
      保費，保單資料亦有記載，被告卻未以此手機與原告聯絡。
（四）由法務部調查局鑑定結果可知，要保書之印文與借據之印文規格大小及印章字
      紋是不同的印章，刻印店證實其印章大小明顯有異，事後被告亦知印章不同，
      承辦人員竟未作核對，即屬疏失，另外委託書上「甲○○」之印文，顯然與要
      保書上「張利」之印文不同。雖然原告曾對保險業務員說借款這件事情不告
      了，是因為丙○○要選縣議員，怕會影響丙○○的選情，但沒想到丙○○一直
      以原告名義對外簽發本票，導致原告負擔加重，如果再縱容下去將會姑息養奸
      ，而且保單借款之利息負擔沉重，所以才決定提出本件訴訟，丙○○以原告名
      義簽發本票給黃秋雄一事，經原告提起確認本票債權不存在訴訟，已獲勝訴判
      決。
三、證據：提出要保書二件、委託書一件、保險單借款借據二件、存證信函及回執各
    一件、台壽長盛還本終身保險契約一件、國民身分證申請書四件、臺灣銀行光碟
    櫃歷史明細查詢系統表一件、臺灣銀行存褶一件、保單資料一件（以上均影本）
    、被告寄發之存證信函一件等為證，並聲請訊問證人趙永志。
乙、被告方面：
一、聲明：求為判決如主文所示。
二、陳述：
（一）原告之夫丙○○於九十年二月二十七日攜帶原告所有之保險單二份（保單號碼
      如附表所示）、身分證正本、印章、委託書等前來辦理保單借款，被告依保單
      借款程序核對所有文件，確定要保書上之印章與保單借據之印章相同，並按借
      據上所載通訊電話聯絡原告本人，確認身分並詢問原告是否曾委託丙○○辦理
      借款，經原告本人承認，確認借款並核對撥款帳戶無誤後，始將五十五萬元借
      款撥入原告設於臺灣銀行員林分行帳號000000000000號帳戶內，
      原告均已盡注意義務，並無違失，又借款為消費借貸行為，並非要式行為，得
      由代理人代為處理，況且夫妻間互有代理權，因此丙○○自得代理原告辦理借
      款，原告應負授權人之責任。
（二）原告於辦理借款時，以登記在要保書上之電話號碼000000000號公司
      電話向原告進行確認，接電話的人說沒有連絡到原告本人，然電話中的人說要
      以電話號碼000000000這支行動電話向原告聯絡，被告以此手機聯絡
      到原告，確認無誤後才撥款，對證人趙永志所稱有在九十年十月間將電話號碼
      0000000000號登錄在被告公司資料上一事，沒有意見。又原告曾對
      被告之保險業務員說貸款這件事情不告了，此即表示原告已承認此項債務，自
      對原告發生效力。
（三）由法務部調查局對印文進行鑑定結果，認為印文內部字跡紋線大致重疊吻合，
      但邊框大小略有差異，其原因究係蓋印時用力不均、使用不同襯墊物或其他因
      素所致，需有該印章實物供參鑑方可認定等情觀之，以調查局此一專業機構，
      尚無法詳確要保書與借據之印文是否相同，更何況被告係以肉眼檢視二者印文
      字跡紋線相符，堪認應為相同之印文。而丙○○所持原告之身分證經檢查其防
      偽線並無偽造或變造情形，形式上足以使人信為真正，原告雖稱被告未與戶政
      單位連線查核，未盡一般人注意義務等語，然被告並非公家機關，無權與戶政
      機關連線取得戶籍資料，自無法得知原告遺失身分證。況且被告為避免冒貸，
      除向原告本人進行確認外，並將款項匯入原告設於臺灣銀行員林分行帳號00
      0000000000號帳戶內，被告已進善良管理人注意義務，原告帳戶款
      項遭丙○○冒領非可歸責於被告。丙○○之代理行為已具有使人確信其有代理
      權之外觀，原告應負授權人之責任，原告如認其權利受有損害，應向丙○○及
      臺灣銀行請求才是。
三、證據：提出保險單借款借據二件、確認表二件、委託書一件、保險要保書二件（
    均影本）等為證，並聲請訊問證人吳麗珠。
丙、法院方面：
    本院依職權將函請法務部調查局進行印文鑑定，向彰化縣員林戶政事務所查詢甲
    ○○申請補發身分證之資料，並依聲請訊問證人趙永志、吳麗珠。
    理      由
一、原告主張其於八十六年十二月二日及同年月二十一日，以原告為要保人，被保險
    人分別為原告之女賴玫君及原告，向被告投保「台壽長盛還本終身保險」契約事
    實，為被告所不爭執，且有要保書、台壽長盛還本終身保險契約在卷可稽，自堪
    信為真實。
二、原告復主張訴外人丙○○盜刻原告印章，填具虛偽委託書，於九十年二月二十七
    日以上開保單準備金為質，向被告借款二十七萬元及二十八萬元，並從原告設於
    臺灣銀行員林分行帳號000000000000號帳戶領款，原告於同年五月
    知悉此事後，於同年七月九日寄發存證信函提及原告之印章、身分證、存褶遭丙
    ○○搶走，要求被告處理等語，則為被告所否認，並以原告之夫丙○○係攜帶原
    告所有之保險單、身分證正本、印章、委託書前來辦理保單借款，被告經確認身
    分證為真，要保書上之印章與保單借據之印章相同，並按借據上所載通訊電話聯
    絡原告本人，確認有委託丙○○辦理借款並核對撥款帳戶無誤後，始將五十五萬
    元借款撥入原告設於臺灣銀行員林分行帳號000000000000號帳戶內
    ，丙○○之代理行為已具有使人確信其有代理權之外觀，且夫妻間互有代理權，
    原告應負授權人之責任，原告亦曾對被告之保險業務員說貸款這件事情不告了，
    此即表示原告承認此項債務，自對原告發生效力等語置辯。按當事人主張有利於
    己之事實者，就其事實有舉證之責任。民事訴訟法第二百七十七條定有明文，是
    以如原告係否認曾與被告訂立契約，提起消極確認之訴，按照舉證責任分配之原
    則，應由主張契約存在之被告，就訂立契約之事實負舉證之責。查：
（一）被告雖主張丙○○語原告間有夫妻關係，丙○○自得代理原告向被告借款等語
      。惟按民法第一千零零三條第一項規定，夫妻於日常家務，固互為代理人，但
      就妻之財產，除關於支付家庭生活費用之必要行為外，為舉債借款所為之行為
      ，尚難謂為日常家務，夫即非當然有代理其妻之權限。本件訴外人丙○○以其
      妻即原告名義，已附表所示之保單向被告質押借款達五十五萬元，既非關於支
      付家庭生活費用之必要行為，則丙○○此等行為，顯與前揭法文不符，故被告
      上開主張，自無可採。
（二）被告復主張丙○○辦理保單借款，被告經確認身分證為真，要保書上之印章與
      保單借據之印章相同，並按借據上所載通訊電話聯絡原告本人確認委託丙○○
      辦理借款並核對撥款帳戶無誤後，始將五十五萬元借款撥入原告設於臺灣銀行
      員林分行帳號000000000000號帳戶內，丙○○之代理行為已具有
      使人確信其有代理權之外觀等語，為原告所否認，辯稱：電話號碼00000
      0000號之地址為彰化縣員林鎮○○路一一六號，原告在九十年二月十八日
      即已搬離此處，如被告曾以此電話聯絡原告，則接電話的人並非原告，而電話
      號碼000000000號係丙○○之手機號碼，並非原告使用之電話，原告
      使用的電話號碼為0000000000號手機，保單資料亦有記載，被告卻
      未以此手機與原告聯絡等語。查被告對於是否曾以電話向原告本人確認一節，
      雖證人即系爭借款承辦人員吳麗珠證述：是以電話號碼000000000號
      連絡到原告本人等語，核與被告所主張係以電話號碼000000000號向
      原告進行確認，接電話的人說沒有連絡到原告本人，要以電話號碼00000
      0000這支行動電話向原告聯絡，被告以此手機聯絡到原告進行確認無誤後
      才撥款之情節有異，況且證人即台灣人壽保險股份有限公司保險業務員趙永志
      亦證述：九十年間原告之住址變更到員林鎮○○路娘家處，聯絡電話為000
      0000000號手機等語，亦堪佐證原告確已搬離電話號碼0000000
      00號之地址彰化縣員林鎮○○路一一六號住處，故被告以電話進行確認時，
      究竟有無聯絡到原告本人，即屬有疑。另本院囑託法務部調查局對要保書與借
      據之印文是否相同進行鑑定結果，該局認：「：：兩印文內部字跡紋線大致重
      疊吻合，但甲類印文（即要保書上印文）左方上、下邊框大小與乙類印文（即
      借據上印文）略有差異，其原因究係蓋印時用力不均、使用不同襯墊物或其他
      因素所致，需有該印章實物供參鑑方可認定。：：故以現有資料，難以詳確鑑
      定兩類印文之異同。」，有該局鑑定通知書在卷可稽，亦無法證明丙○○辦理
      借款時所使用之印章確為原告所有。綜上所述，丙○○於辦理系爭借款之時，
      尚難認原告曾以自己之行為表示以代理權授與他人，或有知悉丙○○表示為其
      代理人而不為反對之表示之情形，自與民法第一百六十九條之情形有別，故被
      告主張原告應負表見代理之責等語，亦屬無據，尚非可採。
（三）又被告主張原告曾對被告之保險業務員說貸款這件事情不告了，此即表示原告
      承認此項債務，自對原告發生效力等語。按無代理權人以代理人之名義所為之
      法律行為，非經本人承認，對於本人不生效力。民法第一百七十條第一項定有
      明文。是以無代理權人以代理人之名義所為之法律行為，係效力未定之法律行
      為，得經本人承認而對於本人發生效力。查原告上開主張，業據證人即保險業
      務員趙永志到庭證述：原告是季繳保費，九十年五月收取保費時原告說沒有借
      款這件事，他本來是說如果是她先生貸的就算了，因為當時她先生出來選縣議
      員，怕說如果有訴訟會影響先生的選情等語明確，而原告亦自認稱：我有跟趙
      先生說貸款這件事不告了，因為丙○○要選縣議員，怕會影響他的選情等語，
      有本院言詞辯論筆錄可稽（見九十三年四月七日言詞辯論筆錄），堪認丙○○
      於九十年二月間以原告名義辦理借款，原告於同年五月知悉後即對被告之代理
      人即保險業務員趙永志明確表示不予追究而為承認，是丙○○所為之上開借款
      行為，業因原告對被告之代理人表示承認，而對原告發生效力。原告本人既已
      為為承認，該無權代理行為即確定的對於本人發生效力，縱原告本人事後於同
      年七月再以存證信函向被告再為否認之行為，亦不能使該已發生效力之代理行
      為復歸於無效。從而，訴外人丙○○就附表所示借款之代理行為，因對原告發
      生效力，故原告起訴請求確認系爭借款債權不存在，自屬無據。
三、綜上所述，本件被告對原告就附表所示之借款債權既已存在，從而，原告起訴請
    求確認附表所示之借款債權不存在，為無理由，自難准許，應予駁回。
四、本件判決之基礎已臻明確，兩造其餘攻擊防禦方法，於判決結果不生影響，無庸
    一一論列，併此敘明。
據上論結：本件原告之訴為無理由，依民事訴訟法第七十八條，判決如主文。
中　　　華　　　民　　　國　　九十三　　年　　　四　　　月　　二十一　　日
                        台灣彰化地方法院民事第一庭
~B法　　　官　陳弘仁
右為正本係照原本作成。
如對本判決上訴，應於判決送達後二十日內向本院提出上訴狀。
~B法院書記官　王振州
中　　　華　　　民　　　國　　九十三　　年　　　四　　　月　　二十一　　日
